臺灣高等法院刑事判決
109年度上易字第1378號
上  訴  人  
即  自訴人  張月麗


自訴代理人  高傳盛律師
被      告  李安娜


選任辯護人  劉炳烽律師
上列上訴人因被告妨害名譽案件，不服臺灣臺北地方法院108年
度自字第49號，中華民國109年5月12日第一審判決，提起上訴，
本院判決如下：
    主  文
上訴駁回。
    理  由
一、自訴意旨略以：被告甲○○為自訴人乙○○亡夫李建國之胞妹，
    李建國於民國103年4月15日因病住院，於106年5月29日逝世
    ，被告自照顧李建國之菲傭處取得自訴人住處鑰匙後，於10
    6年8月15日10時許，竟將該鑰匙交予3名年籍姓名不詳之男
    子，該等男子進入自訴人住處，即開始毀損浴廁、拔走熱水
    器、破壞廚房瓦斯爐、切斷冷氣線等，使自訴人與自訴人女
    兒無法繼續在該房屋內生活，自訴人因而向臺灣臺北地方檢
    察署提起毀損等罪之告訴（下稱另案毀損案件）。自訴人與
    被告因該另案毀損案件，於108年3月22日，在臺北市○○區○○
    ○路0段000號10樓之臺北市中正區調解委員會大禮堂內進行
    調解，調解委員劉慧珍先請被告為陳述，後由自訴人另案毀
    損案件委任之莊巧玲律師陳述時，即遭被告多次打斷，並表
    示不願聽莊巧玲律師說話，調解委員劉慧珍遂改請自訴人陳
    述，詎被告竟基於公然侮辱之犯意，於自訴人開始陳述不久
    ，即在多數人得以共見聞之狀態下，當眾辱罵自訴人「不要
    臉」2次，莊巧玲律師見狀便要求調解委員劉慧珍將被告前
    開辱罵自訴人之行為詳載於調解不成立之筆錄中，調解委員
    劉慧珍因不確定可否如莊巧玲律師所要求之記載，便離席詢
    問調解委員會秘書張嘉雯，詎被告於調解委員離席期間，又
    繼續以「無恥」、「缺德」、「沒讀過書」、「不要臉」等
    侮辱性言論辱罵自訴人，足以貶損自訴人之人格評價。因認
    被告涉犯刑法第309條第1項之公然侮辱罪嫌。
二、按犯罪事實應依證據認定之，無證據不得認定犯罪事實；不
    能證明被告犯罪者，應諭知無罪之判決，刑事訴訟法第154
    條第2項、第301條第1項分別定有明文。又檢察官對於起訴
    之犯罪事實，應負提出證據及說服之實質舉證責任。倘其所
    提出之證據，不足為被告有罪之積極證明，或其指出證明之
    方法，無從說服法院以形成被告有罪之心證者，基於無罪推
    定之原則，自應為被告無罪判決之諭知。上開關於檢察官應
    負實質舉證責任之規定，亦於自訴程序之自訴人同有適用。
三、自訴意旨認被告涉犯上開罪嫌，無非係以證人劉慧珍、莊巧
    玲之證述，為其主要論據。
四、被告否認有何公然侮辱犯行，辯稱：我當天沒有罵乙○○「不
    要臉」、「沒讀過書」、「缺德」、「無恥」這些話，當天
    是我先陳述，我陳述完後，就聽到乙○○罵我「不要臉」、「
    無恥」、「說謊，大騙子」，我就回她「是誰不要臉」、「
    是誰在說謊」、「誰是大騙子」，我都是反問她的話等語。
    經查：
　㈠不爭執事實
　　自訴人與被告因另案毀損案件，於108年3月22日，在臺北市
    ○○區○○○路0段000號10樓之臺北市中正區調解委員會大禮堂
    內進行調解，被告親自出席，自訴人則委任代理人莊巧玲律
    師陪同到場，調解委員為劉慧珍，嗣因兩造意見不一致而調
    解不成立等情，業據被告於本院審理中坦承不諱(本院卷第6
    2頁)，並有臺北市中正區調解委員會調解事件卷宗在卷可佐
    。
　㈡爭執事實
　　本件爭點為，被告有無於前開時地辱罵自訴人「無恥」、「
    缺德」、「沒讀過書」、「不要臉」，若有，其所為客觀上
    是否屬於公然侮辱之行為，主觀上是否有公然侮辱之犯意。
    　　　　　　
　⒈經本院勘驗自訴人所提出案發當日調解現場之錄音光碟，其
    內容如下(本院卷第64至72頁)：
　　丙○○(即調解委員會前秘書)：今天你都已經...人家都已經
    在刑事訴訟了，那你應該要好好...我的意思是要跟人家和
    解才來這邊，你如果說要來這邊講額外的，增加其他的事端
    的話，那這不是這邊能夠處理的。
    被告：我個性比較直爽啦。
    丙○○：但是，我想說直爽是另外一回事，不要說有牽涉到人
    家那個...感覺到不舒服的地方，這樣對你來講...
    被告：不過我講的都是事實。
    丙○○：沒有，你講得另外事實，那也要由法院來判斷，不是
    我們這邊能夠判斷的，那那個...那今天是...今天絕對是調
    解不成立嘛吼。
    莊巧玲律師(即自訴人在另案毀損案件之告訴代理人)：結論
    是調解不成立，那我希望記名不成立的理由是因為聲請人一
    到場就說他沒有調解的意願，而且他在陳述事實的當中...
　　...
　　丙○○：因為那個按法律說，那個你現在講的我們會把他寫在
    這裡面，但是如果說他那...那個...你要考慮說他到時可能
    ，到時他如果說又有那個...
    莊巧玲律師：沒有關係阿，那你們可以寫就是記載說，我們
    這邊認為沒有辦法談成的理由是，我們對造人沒有辦法談下
    去的理由，最起碼就是一個客觀嘛，我們現在認為說這個調
    解要中斷的理由是因為他剛才做了這些事情。
    丙○○：今天我們一般的話，調解不成立我們當然是寫說調解
    不成立，不會寫理由。
    莊巧玲律師：一般的調解不成立是可能會涉及到中間最後沒
    有談成，可是今天我覺得遇到這種狀況我也覺得非常的例外
    。
    ...
    莊巧玲律師：態度是最低度的，可是我覺得他已經觸犯到法
    律了，如果在這個已經是一個政府一個正當程序裡面他還是
    這種態度的話，我認為是有記明的必要。因為其實政府可以
    保障人民的能力是非常的有限，如果說這一點點事情都沒有
    辦法做的話，其實人民真的是很難主張自己的權利。因為我
    們在法院裡面至少要求記明筆錄也是有錄音錄影，那調解筆
    錄沒有錄音錄影，可是，至少，得要記載。
    丙○○：那你現在是要寫什麼內容？
    莊巧玲律師：我們要寫說，沒有辦法成立的原因是，第一，
    他一到場就說他並沒有要調解的意願，第二，他在談論的過
    程當中兩度指責我的當事人不要臉，那其實你們剛才離開，
    他又說他淫亂、沒有道德、沒念書...這種東西。我們來這
    裡調解反而開啟了他另外一個誹謗的、侮辱的平台，這樣子
    對嗎？唉，對阿，你們這裡也沒有法警阿，如果說是在地檢
    署或是法院的話，其實是可以維護秩序的阿，他這樣子...
　　...
　　丙○○：他是說...那個...要跟你道歉，就不要計較，他這樣
    講。
    莊巧玲律師：他怎麼可能會...
    自訴人：他有道歉過嗎？你看他大罵我不要臉、沒讀書...
    丙○○：我叫他過來講，好不好？
    莊巧玲律師：好啊，那如果說他是...現在、立刻...
    劉慧珍(即調解委員)：我們就接受了好不好，給我一個面子
    啦！好不好？
    莊巧玲律師：好。她這樣子...徒增事端...
    ...
    丙○○：我剛才和她解釋了，她說她講話比較直啦，那個我是
    和她講說今天是調解的，我們是以調解為主，能夠談成我們
    就等著和解，不能談成的話我們還是就移回去，還是由法院
    處理，那個...不要在這個過程當中，你不要解釋你對的問
    題，不要說你就可以講一些好像不是這個意思，但人家聽起
    來就是這樣的一個內容...
    被告：好，我道歉，OK？今天講的話我道歉。可能你們的要
    求我沒有辦法達到，因為我沒有欠你錢嘛，對不對？我這一
    生都在幫助你，你的幾個官司都是我幫你打的嘛，你也知道
    。
　　...
　　丙○○：沒關係了，好了，我們就調解不成立，簽個名這樣。
　　由上開勘驗結果可知，縱自訴人及莊巧玲律師表示被告有辱
    罵自訴人，然整個勘驗過程中未見被告有辱罵自訴人「無恥
    」、「缺德」、「沒讀過書」、「不要臉」之情，自不能僅
    憑自訴人及莊巧玲律師之指摘，即認定被告確有辱罵自訴人
    上開言語；又縱被告有向自訴人道歉，惟被告並未坦承其係
    因辱罵自訴人而道歉，衡諸兩造於調解中因另案毀損案件發
    生爭執或糾紛，間有態度不佳或情緒反應，尚無悖於常情，
    是被告向自訴人道歉之原因多端，自無從僅因被告向自訴人
    道歉一情，即認定被告確有辱罵自訴人上開言語。
　⒉證人丙○○於本院審理中證稱：我對被告沒有印象，對於案發
    當日的調解過程、兩造對話內容及上開錄音內容也沒有印象
    ，(什麼情形，你會要求調解中的一造向另一造道歉？)這要
    看具體內容來看怎麼處理，我一定求雙方和諧等語(本院卷
    第100至103頁)；證人劉慧珍於原審審理中證稱：我對自訴
    人及被告都沒有印象，對於案發當日的調解過程也沒有印象
    等語（原審卷二第99至102頁）；證人張嘉雯即調解委員會
    秘書於原審審理中證稱：案發當天我在現場，但分很多桌次
    ，我當時在做其他調解筆錄繕打，我對自訴人及被告都沒有
    印象，也不記得有人發生爭執等語(原審卷二第45至48頁)。
    則案發當日在現場之丙○○、劉慧珍、張嘉雯均無法記憶被告
    有辱罵自訴人之行為，自無從證明被告確有辱罵自訴人上開
    言語之情。
　⒊刑法第309條公然侮辱罪係對人辱罵、嘲笑、侮蔑，方法並無
    限制，不問以文字、言詞、態度、舉動方式，只需公然為之
    ，而足使他人在精神、心理上感受難堪或不快之虞，足以減
    損特定人之聲譽、人格及社會評價，即足當之，且不以侮辱
    時被害人在場聞見為要件。蓋本罪之規範作用，係在保護個
    人經營社會群體生活之人格法益，從而是否構成「侮辱」之
    判斷，除應注意行為人與被害人之性別、年齡、職業等個人
    條件外，尤應著重行為人與被害人間之關係、行為時之客觀
    情狀、行為地之方言或語言使用習慣等事項，依社會一般人
    對於語言使用之認知，進行客觀之綜合評價，不宜僅著眼於
    特定之用語文字，即率爾論斷。此外，個人之名譽究竟有無
    受到減損或貶抑，更非單依被害人主觀上之感情為斷，申言
    之，縱行為人所為已傷及被害人主觀上之情感，惟客觀上對
    於被害人之人格評價並無影響時，尚不得遽以刑法公然侮辱
    罪加以論處。再者，公然侮辱罪中所謂「侮辱」，係指直接
    對人詈罵、嘲笑或其他表示足以貶損他人評價之意思。至其
    是否屬足以貶損他人評價之侮辱行為，應參酌行為人之動機
    、目的、智識程度、慣用之語言、當時所受之刺激、所為之
    用語、語氣、內容及連接之前後文句統觀之，非得以隻言片
    語而斷章取義。
　⒋證人莊巧玲固於原審審理中證稱：案發當日我陪同自訴人進
    行另案毀損案件的調解，一開始先由被告陳述，再由自訴人
    陳述，但只要自訴人一開口，被告就罵自訴人「不要臉」，
    我一直跟自訴人說不要跟被告起衝突，我把手放在自訴人大
    腿上安撫她，希望不要節外生枝，之後被告仍不斷罵自訴人
    「沒讀書」、「缺德」、「不要臉」，調解過程中我們和被
    告是對立面，有時會有聲音大聲或情緒性爭執，我另有受自
    訴人與被告間有關通常保護令、遷讓房屋等事件的委任等語
    （原審卷二第127至132頁）。惟證人莊巧玲受自訴人委託處
    理多個案件，且於另案毀損案件中係居於自訴人之告訴代理
    人身分，與被告立場對立，甚至發生爭執，已難認可居於中
    立第三人之立場，毫無偏頗為客觀陳述，自不能逕以其上開
    證詞為不利被告之認定。
　⒌縱認證人莊巧玲所述被告對自訴人罵「不要臉」、「缺德」
    、「沒讀書」一事為真，然被告與自訴人間就李建國死亡後
    ，自訴人及其子女可否繼續居住、使用原與李建國同住之房
    屋一事衍生爭執，自訴人曾以LINE通訊軟體傳送訊息予被告
    ，內容如下(原審卷一第77至85頁)：「房子賣3千萬，我小
    孩也可以分到1千萬，還有醫院陪的錢240萬」、「給我們錢
    自然就會走」、「叫我們不要走除非給錢」、「反正我臉皮
    已經厚了沒差吧」、「才不要賴的不走」、「房子賣了做個
    了斷也好」、「不可能搬走我小孩爸爸的家，官司打完在說
    」、「要死一起死，我們命不值錢」等情，堪認自訴人確有
    要求被告先給付金錢後，才願意搬離該房屋。參以案發當日
    被告與自訴人係因與該房屋有關之另案毀損案件進行調解，
    其等於調解過程中談及該房屋，因而發生爭執，尚合於常情
    ，況證人莊巧玲亦證述調解過程中有時會有聲音大聲或情緒
    性爭執等語，已如前述，則被告在自訴人以搬離該房屋為索
    討金錢之條件下，於調解過程中自訴人方亦有大聲或情緒性
    言論之情形下，被告之情緒受到刺激，而失控脫口說出「不
    要臉」、「缺德」、「沒讀書」等詞，實係對自訴人當場所
    述內容及行事作風為反駁、批判之意，難認被告主觀上係基
    於侮謾、辱罵自訴人之犯意而刻意為之，縱自訴人聽聞後主
    觀上或有不悅、不舒服，惟究非毫無意義之謾罵，客觀上不
    足以對自訴人在社會上所保持之人格及地位達貶損評價之程
    度，自難率認被告確有公然侮辱之犯意。
  ㈢綜上所述，本件並無證據證明被告確有辱罵自訴人「無恥」
    、「缺德」、「沒讀過書」、「不要臉」等語，縱認被告確
    有為上開言論，其所為仍不足以貶損自訴人之人格評價，亦
    無法認定其有公然侮辱之犯意。是自訴人所舉之證據，均尚
    未達於通常一般之人均可得確信而無合理懷疑存在之程度，
    無法使本院形成被告有罪之確信心證，即不能證明被告犯罪
    ，揆諸前揭說明，自應為被告無罪之諭知。
五、原審本於同上見解，以不能證明被告涉有前開犯行，而為無
    罪之諭知，核無違誤。
六、自訴人上訴意旨略以：原判決未說明證人莊巧玲之證詞為何
    不可採，又未敘明為何不准勘驗自訴人所提出案發當日調解
    現場之錄音光碟，認定事實過於率斷，另原判決認定兩造有
    嫌隙之情形下，被告向自訴人稱「不要臉」、「無恥」、「
    缺德」、「沒讀過書」，並非直接針對自訴人之人格本身予
    以羞辱貶抑，顯與維護個人主體性及人格完整，實現人性尊
    嚴所必要之意旨有所扞格，悖離一般人民對於司法保障基本
    人權之期待。
七、惟查，證人莊巧玲因與被告有對立之利害關係，其證詞難認
    可採，已如前述，又本院已勘驗自訴人所提出案發當日調解
    現場之錄音光碟，仍無法證明被告確有辱罵自訴人之言語，
    縱認被告有辱罵自訴人上開言語，其所述尚不足以貶損自訴
    人之人格評價，俱如前述。原審本於上開相同見解，以自訴
    人所舉證據，尚無從形成被告有罪之確信心證，而為被告無
    罪之諭知，於法自無違誤。自訴人未提出新事證，猶執前詞
    提起上訴，上訴意旨所指各項，僅係就原審採證認事再為爭
    執，指摘原判決不當，尚無可取，其上訴為無理由，應予駁
    回。
據上論斷，應依刑事訴訟法第368條，判決如主文。
中　　華　　民　　國　　109 　年　　9 　　月　　29　　日
                  刑事第二十五庭 審判長法  官 邱滋杉
                                       法  官 陳彥年
                                       法  官 文家倩
以上正本證明與原本無異。
不得上訴。
                                       書記官 桑子樑
中　　華　　民　　國　　109 　年　　9 　　月　　29　　日